臺灣臺中地方法院刑事判決　　　　　　　　　　　　九十三年度易字第二二二八號
　　公　訴　人　臺灣臺中地方法院檢察署檢察官
　　被　　　告　丙　○
右列被告因侵占案件，經檢察官提起公訴（九十三年度偵字第五六一六號），本院判
決如左：
    主  文
丙○無罪。
    理  由
一、公訴意旨略以：被告丙○於民國九十二年四月十九日中午，因欲前往苗栗縣頭份
    鎮參加友人之婚禮喜宴，透過另一名友人乙○○介紹共同搭乘甲○○所有車牌號
    碼Ａ七─二六一三號自小客車前往參加喜宴，食用筵席完畢後，丙○與甲○○、
    乙○○三人相約前往新郎家中作客，甲○○遂駕駛其所有之上開車輛搭載丙○與
    乙○○二人前往新郎家中，三人到達新郎住所附近停車之際，丙○突然向甲○○
    及乙○○表示感到人身體不舒服，想在車上休息，不想下車，並要求甲○○將汽
    車鑰匙留下，不要將汽車引擎熄火，以保持車內空調繼續運轉，甲○○不疑有他
    即將汽車鑰匙交予丙○，詎丙○趁甲○○、乙○○進入新郎家中之機會，旋意圖
    為自己不法之所有，將該自小客車侵占入己，駛離現場。嗣丙○因酒後駕車不慎
    ，於同日下午四時許，在苗栗縣頭份鎮○○路附近發生車禍（所涉公共危險罪嫌
    業經臺灣苗栗地方法院檢察署檢察官以九十二年度偵字第一六四０號為緩起訴處
    分、經臺灣高等法院臺中分院檢察署以九十二年度上職議字第七九四號駁回再議
    確定），為警查獲始查知上情。因認被告涉犯刑法第三百三十五條第一項之侵占
    罪嫌等語。
二、按犯罪事實應依證據認定之，無證據不得認定犯罪事實，刑事訴訟法第一百五十
    四條第二項定有明文。又所謂認定犯罪事實之證據，係指足以認定被告確有犯罪
    行為之積極證據而言，該項證據自須適合於被告犯罪事實之認定，始得採為斷罪
    之資料；又認定不利於被告之事實，須依積極證據，苟積極證據不足為不利於被
    告事實之認定時，即應為有利於被告之認定，更不必有何有利之證據；事實之認
    定，應憑證據，如未能發現相當確實證據，或證據不足以證明，自不能以推測或
    擬制之方法，以為裁判之基礎，最高法院二十九年度上字第三一０五號、三十年
    度上字第八一六號、四十年度臺上字第八六號判例可資參照。復按，所謂「積極
    證據足以為不利被告事實之認定」係指據為訴訟上證明之全盤證據資料，在客觀
    上已達於通常一般之人均不致於有所懷疑，而得確信被告確曾犯罪之程度，若未
    達到此一程度，而有合理懷疑之存在時，即無從為有罪之認定；而檢察官就被告
    犯罪事實，應負舉證責任，並指出證明之方法。因此，檢察官對於起訴之犯罪事
    實，應負提出證據及說服之實質舉證責任。倘其所提出之證據，不足為被告有罪
    之積極證明，或其指出證明之方法，無從說服法院以形成被告有罪之心證，基於
    無罪推定之原則，自應為被告無罪判決之諭知，最高法院七十六年度臺上字第四
    九八六號、九十二年度臺上字第一二八號判例參照。
三、公訴人認被告丙○涉有上開侵占罪嫌，無非係以告訴人甲○○指訴綦詳，被告警
    偵訊中就駕車離去之原因供述不一，並衡以被告既係因人不舒服，快暈倒了，所
    以才要求告訴人將鑰匙留下，在告訴人之車上休息，又何以輕易的接受不明他人
    之委託，駕車外出購買檳榔？且被告對於係何人請託購買檳榔、購買之數量、金
    額為何等均無法說明等情，而認被告不法所有之意圖甚明為其主要論據。
四、訊據被告丙○固供承於民國九十二年四月十九日中午，與友人乙○○共同搭乘告
    訴人甲○○所有車牌號碼Ａ七─二六一三號自小客車前往苗栗縣頭份鎮參加婚禮
    喜宴，宴畢，其等三人相約前往新郎家中作客，告訴人甲○○遂駕駛其所有之上
    開車輛搭載丙○與乙○○二人前往新郎家中，被告在車上向甲○○及乙○○表示
    感到人身體不舒服，想在車上休息不想下車，而留在車上，甲○○將汽車鑰匙持
    交被告，嗣被告將該自小客車駛離現場，並因酒後駕車不慎，於同日下午四時許
    ，在苗栗縣頭份鎮○○路附近發生車禍等事實，然堅決否認有何前開侵占之犯行
    ，辯稱：伊參加友人婚禮喜宴後，因有喝酒，陷入昏迷，好像有人叫伊去買東西
    ，伊不予理會，整個人又躺下去，不知道當時為何會將車子開走等語。經查：
（一）按行為人對於構成犯罪之事實，明知並有意使其發生者，為故意，行為人對於
      構成犯罪之事實，預見其發生而其發生並不違背其本意者，以故意論，刑法第
      十三條定有明文，苟行為人對於客觀事實欠缺前開要件之主觀上認識，尚難認
      行為人之所為該當於主觀犯罪構成要件。經查：被告於九十二年四月十九日十
      三時許，在苗栗縣頭份鎮參加婚宴飲酒後，於同日下午四時許，駕駛車牌號碼
      Ａ七─二六一三號自用小客車，沿頭份鎮○○路由南往北方向行駛，於途經頭
      份鎮○○路恆誼化工公司旁時，因不勝酒力，先撞擊路旁之電線桿，再擦撞前
      方由林鴻裕所駕駛之車牌號碼九Ｆ─五二五三號自用小客車而肇事，經警到場
      處理時發現其飲用酒類，並以酒精測定器檢驗其呼氣中酒精濃度已達一‧九六
      毫克／公升，已達不能安全駕駛動力交通工具之狀態等情，有道路交通事故現
      場圖、調查報告表、刑法第一百八十五條之三案件測試觀察紀錄表、被告酒測
      單、舉發違反道路交通管理事件通知單等件附卷可稽，並經證人林鴻裕證述及
      被告供承在卷（均見臺灣苗栗地方法院檢察署九十二年度偵字第一六四０號卷
      ）。徵諸前揭被告酒測單，被告查獲當時係於九十二年四月十九日十六時五十
      七分許實施呼氣酒測，酒測值即已高達一‧九六毫克／公升（見偵字第一六四
      ０號卷第一三頁）；又前揭刑法第一百八十五條之三案件測試觀察紀錄表，查
      獲警員於同日十六時五十分記載觀察被告結果包括：一、查獲後，被告出入車
      門困難、走路東倒西歪，顯無法為正常操控駕駛；二、測試或訊問過程，被告
      語無倫次、含糊不清或意識模糊，注意力無法集中等情狀（見偵字第一六四０
      號卷第一二頁）；而被告為警查獲後，於同日十八時三十分許在警局所製作之
      警詢筆錄記載：被告因酒醉無法製作筆錄等情（見偵字第一六四０號卷第五頁
      ）。依前揭證據資料所示被告情狀，被告於酒後駕車迄製作警詢筆錄期間，以
      其當時意識狀態，對其行為顯乏明知並有意使其發生或預見其發生而其發生並
      不違背其本意之主觀認識，況被告駕車離開新郎家之時間，復先發生於上開查
      獲時間，其欲駕車駛離現場時之意識狀態，衡情應更劣於查獲時之意識狀態，
      實難認被告對其持有告訴人上開汽車後駕車離去之客觀行為有所認識而具有侵
      占之故意。
（二）次按，刑法上之侵占罪，以意圖為自己或第三人不法之所有，而擅自處分自己
      持有之他人所有物，即變更持有之意為不法所有之意，為其構成要件，最高法
      院四十一年台非字第五七號判例意旨可資參照，苟不具備該不法意圖之特別主
      觀構成要件，自不得以該罪相繩。依前段所認被告當時意識狀態，亦難認被告
      具備變更持有之意為不法所有之意圖，況被告係因欲前往苗栗縣頭份鎮參加友
      人之婚禮喜宴，透過另一名友人乙○○介紹，始共同搭乘告訴人所有之汽車前
      往參加喜宴，食用筵席完畢後，被告、告訴人及乙○○三人再相約前往新郎家
      中作客，告訴人遂駕駛其所有之上開車輛搭載被告與乙○○二人前往新郎家中
      ，依被告與告訴人相偕前往喜宴現場及新郎家中之流程觀之，被告與告訴人透
      過江金鍊之介紹始順便搭車臨時成行，並無何圖其自己不法所有之動機或徵兆
      。再者，被告三人到達新郎住所附近停車之際，被告表示人身體不舒服，想在
      車上休息不想下車，嗣後雖即駕車離去，然於是日被告行經苗栗線頭份鎮○○
      路之際，不慎撞擊路邊的電線桿後，再擦撞前方由林鴻裕所駕駛之車牌號碼九
      Ｆ─五二五三號自用小客車，已如前述，告訴人則供稱其車輛係一九九九年份
      ，當時車內並無貴重物品等語，有車籍作業系統—查詢認可資料表一紙附卷可
      稽，該車並非新車，苟被告確有為其不法所有之意圖，欲侵占該車供己使用或
      轉售圖利，為免遭查獲，衡情應避免於當時發生其他事故，且依上開事故情狀
      觀之，被告並非直接遭他人駕車撞擊或有何其他外力介入致生上開車禍，而係
      肇因於被告駕車自行撞擊路旁電線桿使然，復經在場證人林鴻裕於警詢中證述
      詳卷（見臺灣苗栗地方法院檢察署九十二年度偵字第一六四０號卷第七頁警詢
      筆錄），被告自無可能於甫侵占得手之際隨即自行撞擊路邊電線桿，造成犯罪
      所得損害並有危及其個人生命、身體、健康之虞。此外，亦查無其他積極證據
      足資佐證被告就該車輛有何為其不法所有之意圖，難認被告該當此一特別主觀
      構成要件。
（三）公訴意旨雖以：被告警偵訊中就駕車離去之原因供述不一，並衡以被告既係因
      人不舒服，快暈倒了，所以才要求告訴人將鑰匙留下，在告訴人之車上休息，
      又何以輕易的接受不明他人之委託，駕車外出購買檳榔？且被告對於係何人請
      託購買檳榔、購買之數量、金額為何等均無法說明等情，而認被告不法所有之
      意圖甚明為其論據。惟查，以前揭所認被告當時意識狀態，對其行為既無有侵
      占故意及不法意圖之認知，就其駕車動機或原因自亦無法為完整一致之供述，
      被告對其駕車動機或原因供述不一之結果，衡係肇因於被告當時意識不清使然
      ，對於外界之刺激或本身之反應，自無法為明確之描述，尚難憑此遽認被告有
      不法所有意圖甚明。再以，告訴人雖於本院審理中指訴稱：「（問：你認為被
      告為何會將你的車子開走？）被告說他人不舒服，我看得出來是假裝的，他還
      說一直要回去臺中，而且當時我在朋友住處，有想說被告可能會把我的車子開
      走，所以不到十分鐘我就出去看，結果被告已經把我的車子開走；（問：你認
      為被告將車子開走，是要開去賣或是要佔為己有或是開玩笑將你車子開回去，
      你回臺中再還你？）不像是開玩笑，剛開始我想他可能要把我車子賣掉。後來
      我覺得他應該要把我車子開回去臺中自己使用；（問：你與乙○○下車時，被
      告人是否還清醒？）我確定被告人還清醒的」等語（見本院九十三年十一月十
      一日審判筆錄第四頁至第五頁），就告訴人對於被告當時個人意識狀態之指訴
      一節，顯與前揭第（一）段所示事證資料有所扞挌，關於告訴人對於被告行止
      動機或目的之指訴，容係臆測，亦難援為裁判之基礎，均附此敘明。
    綜上所述，公訴人所舉之證據，經逐一剖析，參互審酌，尚不足以證明被告有何
    侵占之犯行，未達確信被告確曾犯罪之程度，而有合理懷疑之存在，無從說服法
    院以形成被告有罪之心證；此外，復查無其他積極證據足資認定被告有何公訴人
    所指之犯行，揆諸首揭法律及判例意旨，應認不能證明被告犯罪，爰為被告無罪
    判決之諭知。
據上論斷，應依刑事訴訟法第三百零一條第一項，判決如主文。
本案經檢察官丁○○到庭執行職務
中      華      民      國    九十三    年     十二     月      九      日
                                  臺灣臺中地方法院刑事第八庭
                                      審判長法  官   朱  光  國
                                            法  官   鍾  堯  航
                                            法  官   吳  崇  道
右正本證明與原本無異。
如不服本判決，應於判決送達後十日內向本院提出上訴狀，上訴於臺灣高等法院臺中
分院( 須附繕本 )。
                                            書記官
中      華      民      國    九十三    年     十二     月     十四     日
